【裁判字號】    95,訴,153
【裁判日期】    950518
【裁判案由】    履行契約
【裁判全文】
臺灣士林地方法院民事判決               95年度訴字第153號
原      告  乙○○
被      告  威寶電信股份有限公司
法定代理人  甲○○
訴訟代理人  丙○○
上列當事人間履行契約事件，本院於95年5 月4 日言詞辯論終結
，判決如下：
    主  文
被告應給付原告新台幣佰萬元。
訴訟費用由被告負擔。
    事實及理由
一、按訴狀送達後，原告不得將原訴變更或追加他訴。但請求之
    基礎事實同一者，或不甚礙被告之防禦及訴訟終結者，不在
    此限，為民事訴訟法第255 條第1 項第2 款、第7 項所明定
    。而所謂請求之基礎事實同一，係指變更或追加之訴與原訴
    之原因事實，有其社會事實上之共通性及關連性，而就原請
    求所主張之事實及證據資料，於變更或追加之訴得加以利用
    ，且無害於他造程序權之保障，俾符訴訟經濟者稱之。本件
    原告於起訴時請求被告給付其被告公司每股面額新台幣（以
    下同）10元，1 張1 千股之股票300 張，係本於被告更名前
    之聯邦電信股份有限公司（下稱聯邦公司）法定代理人吳建
    璋與其所之簽「優秀同仁長期服務回饋合約書」（下稱系爭
    合約）之約定，嗣追加訴訟標的之法律關係為民法第247 條
    、第226 條，聲明並變更及追加為「被告應給付原告30萬股
    威寶電信股份有限公司股份或等值價金新台幣300 萬元，並
    自94年10月28日起（漏寫止期）按年利率百分之5 計付利息
    」，其後於本院審理中，原告復追加訴訟標的之法律關係為
    公司法第23條第2 項，並變更聲明為請求被告給付300 萬元
    ，而未再請求利息，核與原訴之基礎事實同一，且無礙被告
    之防禦及訴訟終結，其為訴之追加、變更，即屬合法，先予
    敘明。
二、原告主張：原告於民國86年3 月11日即至被告更名前之聯邦
    電信股份有限公司（下稱聯邦公司）服務，於93年5 月31日
    離職，在89年10月間與聯邦公司法定代理人吳建璋簽訂系爭
    合約，雙方約定自89年11月起原告服務滿3 年，將回饋原告
    30萬聯邦公司之股份，而自89年11月起至原告離職，原告服
    務已逾3 年7 月，嗣聯邦公司92年經經濟部核准更名為被告
    名稱，原告向被告催討30萬被告公司股份，被告拒絕，爰依
    公司法第23條第2 項、民法第247 條、第226 條之規定請求
    等語；並聲明如主文第1 項所示。
三、被告則以：按股份有限公司除依公司法第167 條第1 項前段
    之規定購買自己公司之股份外，並不得持有自己之股份，被
    告並無持有自己之股份，吳建璋以被告所無之股份作為契約
    標的，而與原告簽訂系爭契約，該契約即屬給付不能，而屬
    無效。又公司法167 條之1 第1 項庫藏股之實施，應得董事
    會之特別決議，吳建璋未得董事會之決議，擅自與原告約定
    以無償轉讓之方式與原告簽訂系爭合約，其約定不生效力，
    益徵標的自始無效，系爭合約既屬無效，原告之請求，即非
    有據等語為辯；並聲明：原告之訴駁回。
四、本件原告主張之事實，業據提出系爭合約、離職證明書、被
    告公司更名登記及基本資料、催告函等（11、12、13、15、
    17 頁）為 證，被告對此並不爭執，應堪認為真實。
五、按種類之債無給付不能之情事，股票即屬種類之債，故無自
    始給付不能之可言，僅有事後給付不能之虞。再如屬附始期
    種類之債之贈與契約，在訂約時縱贈與人無欲贈與之物，苟
    其於始期屆至時，已取得該欲贈與之物，或經由其他方式使
    受贈人可以取得該贈與物，贈與契約仍然可以履行，故非無
    效之契約，僅有債務是否能履行之問題。查系爭合約約定原
    告自89年11月起，服務期滿3 年，將無償給付原告30萬聯邦
    公司股份，即屬附有始期之贈與契約，其始期為92年10月31
    日。至聯邦公司事後雖更名為被告公司，其法人人格之同一
    性並未變更，被告於92年11月1 日以後如能以各種方式將30
    0 萬股份給付原告，契約即可履行。被告抗辯系爭合約自始
    無效，自不足採。
六、按90年11月12日公司法增修前，公司法第167 條規定：「公
    司除依第一百五十八條、第一百八十六條及第三百十七條規
    定外，不得自將股份收回、收買或收為質物。但於股東清算
    或受破產之宣告時，得按市價收回其股份，抵償其於清算或
    破產宣告前結欠公司之債務。公司依前項但書或第一百八十
    六條規定，收回或收買之股份，應於六個月內，按市價將其
    出售，逾期未經出售者，視為公司未發行股份，並為變更登
    記。公司負責人違反前二項規定，將股份收回、收買或收為
    質物，或抬高價格抵償債務，或抑低價格出售時，各處一年
    以下有期徒刑、拘役或科或併科新臺幣六萬元以下罰金。」
    ，又90年11月12日公司法增修後增訂同法第167 條之1 第1
    、第2 項規定：「公司除法律另有規定者外，得經董事會以
    董事三分之二以上之出席及出席董事過半數同意之決議，於
    不超過該公司已發行股份總數百分之五之範圍內，收買其股
    份；收買股份之總金額，不得逾保留盈餘加已實現之資本公
    積之金額。前項公司收買之股份，應於三年內轉讓於員工，
    屆期未轉讓者，視為公司未發行股份，並為變更登記。」，
    此即為庫藏股之規定。雖於系爭合約簽訂之時，尚無此條之
    規定，然於原告離職之時已有庫藏股之規定，而公司法第16
    7 條之規定公司收買自己之股份，固應於6 個月內將其出售
    ，但同法第167 條之1 第2 項之規定則為：「公司收買之股
    份，應於三年內轉讓於員工」，而轉讓則可分有償與無償，
    故庫藏股並非不得以無償方式贈與員工。且為保留優秀員工
    而贈與員工股票作誘因之公司比比皆是，此種契約之用語雖
    為「回饋」或「贈與」，但就實質而言，即為薪資條件，係
    為保留該員工服務一定期限，而提高該員在該期間之薪資之
    意。況公司負責人應忠實執行業務並盡善良管理人之注意義
    務，如有違反致公司受有損害者，負損害賠償責任。公司負
    責人對於公司業務之執行，如有違反法令致他人受有損害時
    ，對他人應與公司負連帶賠償之責。為公司法第23條所定明
    。本件被告雖抗辯其公司本身從未持有自己公司之股份，且
    吳建璋所簽之系爭合約，亦未經董事會之特別決議云云。惟
    更名前之聯邦公司法定代理人吳建璋，既為公司之當時負責
    人，該公司當時及未來是否可能持有自己公司之股份，而可
    以於3 年後回饋予優秀員工，其應知之甚明，其既為被告公
    司執行業務，自應符合法律規範，其無視公司無自有股份之
    情事，不顧公司有無可能履行系爭合約，而擅自簽訂系爭合
    約，致發生事後給付不能之狀況，被告依公司法第23條之規
    定，自應負連帶賠償之責。矧吳建璋與原告所簽訂之系爭合
    約，並無自始無效之事由，已如前述，系爭契約既屬有效，
    而被告又無股份給付原告，自屬事後給付不能，而應負債務
    不履行之損害賠償責任，原告依民法第226 條第1 項之規定
    ，請求被告公司負賠償之責，亦屬有據。被告抗辯契約不生
    效力云云，並非可採。
七、從而，原告主張依民法第226 條第1 項及公司法第23條之規
    定，請求被告賠償300 萬元，即無不合，應予准許。至原告
    另主張民法第247 條之規定請求，為請求權之競合，其既已
    獲勝訴判決，即不再論述。
八、據上論結，原告之訴為有理由，依民事訴訟法第78條，判決
    如主文。
中    華    民    國    95    年    5     月    18    日
                  民事第一庭  法  官  黃小瑩
以上正本證明與原本無異。
如對本判決上訴須於判決送達後20日內向本院提出上訴狀。
中    華    民    國    95    年    5     月    18    日
                              書記官  陳鳳嬌


司法院資訊處製作；財團法人民間司法改革基金會備份。
